【裁判字號】    98,交訴,210
【裁判日期】    991108
【裁判案由】    過失致死
【裁判全文】
臺灣板橋地方法院刑事判決             98年度交訴字第210號
公  訴  人  臺灣板橋地方法院檢察署檢察官
被      告  甲○○
選任辯護人  林金鈴律師
上列被告因業務過失致死案件，經檢察官提起公訴（98年度調偵
字第1646號、98年度偵字第 25392號），本院行簡式審判程序，
判決如下：
    主    文
甲○○從事業務之人，因業務上之過失致人於死，處有期徒刑捌
月。
    犯罪事實
一、甲○○平日以零售蔬菜為業，採購供己販售之蔬菜則由其駕
    駛未領有牌照，而以原動機及汽油為動力之拼裝三輪車載運
    ，駕駛為其附隨業務，又其未曾考領、持有任何汽車駕駛執
    照，竟仍於民國98年3月28日凌晨3時許，自其臺北縣新店市
    住處，駕駛上開無牌照之拼裝三輪車外出採購供己販售之蔬
    菜，迨於同日上午 5時20分許採買完畢，乃由臺北縣板橋市
    沿同縣中和市○○路往中正路方向行駛，旋於同日上午5時3
    5分許，行經同縣中和市○○路○段13號前之快慢車道道路上
    ，本應注意車前狀況，並隨時採取必要之安全措施，而依當
    時天候陰、晨光，且在視距良好之市區○○道路上，道路路
    面狀況濕潤、無缺陷、無障礙物，並無不能注意之情事，竟
    疏未注意車前適有違規穿越該路段設有劃分島之行人江林結
    ，不慎造成其拼裝三輪車右前方撞擊江林結，江林結因而倒
    地，並受有頭部撕裂傷、胸部骨架異樣、骨折及皮下氣腫、
    胸部、腹部及四肢多處擦、挫傷等傷害，嗣經送醫急救後，
    仍因胸腔內出血致呼吸性休克，而於同日上午 8時35分許死
    亡。甲○○於前揭車禍發生後，立即下車察看，並央請路人
    撥打電話報案，在職司犯罪偵查之公務員知悉其姓名與上開
    犯罪情節之前，當場向據報前往事故地點處理之臺北縣政府
    警察局中和分局警員承認其為肇事人，並供明自己之年籍與
    肇事經過而接受裁判。
二、案經臺北縣政府警察局中和分局報請相驗由臺灣板橋地方法
    院檢察署檢察官偵查起訴。
    理    由
一、本案被告甲○○所犯係死刑、無期徒刑、最輕本刑為 3年以
    上有期徒刑以外之罪，亦非高等法院管轄之第一審案件，而
    被告於本院行準備程序中就被訴事實為有罪之陳述，經告知
    簡式審判程序之旨，並聽取公訴人、被告及辯護人之意見後
    ，本院合議庭依刑事訴訟法第 273條之1第1項規定，裁定由
    受命法官獨任進行簡式審判程序，合先敘明。
二、訊據被告甲○○對上揭犯罪事實業已坦白承認，並有臺北縣
    政府警察局中和分局A2類道路交通事故調查報告表、道路交
    通事故現場圖、道路交通事故調查報告表(一)、(二)、交通
    部公路總局臺北區監理所99年9月27日北監駕字第099005836
    4號函文各1份、肇事車輛、車損及事故現場照片30張等件附
    卷可稽。又按汽車行駛時，駕駛人應注意車前狀況及兩車併
    行之間隔，並隨時採取必要之安全措施，道路交通安全規則
    第94條第 3項定有明文，而被告既為思慮智能俱屬健全之成
    年人，本諸日常之生活經驗與常識，對於前揭規定當可知之
    ，其於上開時、地駕駛拼裝三輪車，本應注意車前及兩側之
    狀況，隨時採取必要之安全措施，又觀諸前開卷附道路交通
    事故調查報告表等所載及事故現場照片所示，本案事故發生
    之際，現場天候陰、晨光，且在視距良好之市區○○道路上
    ，道路路面狀況濕潤、無缺陷、無障礙物，綜之上揭狀況，
    被告肇事當時之主觀意識及客觀行車環境，並無使其不能注
    意車前狀況及隨時採取必要安全措施之情事，竟疏於注意其
    車前適有行人即被害人江林結經過，不慎造成其拼裝三輪車
    右前方撞擊被害人，被害人因而倒地，況本案事故發生之原
    因，經檢察官送鑑定結果，亦認定被告就本案事故之發生確
    有駕駛拼裝三輪車，未注意車前狀況而肇事，此有臺灣省臺
    北縣區車輛行車事故鑑定委員會98年7月1日北縣鑑字第9807
    20號鑑定意見書暨臺灣省車輛行車事故覆議鑑定委員會98年
    9月7日覆議字第0986203281號函附鑑定意見存卷可資佐憑，
    是被告對本案事故之發生具有過失責任，灼然至明。另按行
    人在禁止穿越、劃有分向限制線、設有劃分島或護欄之路段
    或三快車道以上之單行道，不得穿越道路，道路交通安全規
    則第134條第3款定有明文，而被害人於前開時、地，徒步欲
    穿越設有劃分島之道路而發生本案事故乙事，有上開道路交
    通事故現場圖、道路交通事故調查報告表及事故現場照片等
    件在卷可查，且前揭臺灣省臺北縣區車輛行車事故鑑定委員
    會鑑定意見及臺灣省車輛行車事故覆議鑑定委員會覆議結果
    亦同此見，是被害人在設有劃分島之路段，行人違規穿越道
    路，渠對本案事故發生亦有過失之責，應堪認定。復按汽車
    駕駛人雖可信賴其他參與交通之對方亦能遵守交通規則，同
    時為必要之注意，謹慎採取適當之行動，而對於不可知之對
    方違規行為並無預防之義務，然因對於違規行為所導致之危
    險，若屬已可預見，且依法律、契約、習慣、法理及日常生
    活經驗等，在不超越社會相當性之範圍應有注意之義務者，
    自仍有以一定之行為避免結果發生之義務。又汽車駕駛人對
    於防止危險發生之相關交通法令之規定，業已遵守，並盡相
    當之注意義務，以防止危險發生，始可信賴他人亦能遵守交
    通規則並盡同等注意義務。若因此而發生交通事故，方得以
    信賴原則為由免除過失責任，最高法院分別著有74年臺上字
    第4219號、84年臺上字第5360號判例意旨可資參照，是所謂
    信賴原則之適用，應以行為人自身並未違規為前提。準此，
    被告駕駛上開拼裝三輪車，竟疏於注意其車前有被害人徒步
    經過，未能適時採取必要之安全措施，不慎造成其拼裝三輪
    車右前方撞擊被害人，被害人因而倒地，以致發生交通事故
    ，則被害人對於本案交通事故之發生雖與有過失，然此僅係
    過失比例之問題，被告自難主張信賴原則之適用，而得卸免
    其過失責任。再者，被害人係因本案車禍事故，遭被告所駕
    駛之拼裝三輪車右前方撞擊，因而倒地受有頭部撕裂傷、胸
    部骨架異樣、骨折及皮下氣腫、胸部、腹部及四肢多處擦、
    挫傷等傷害，嗣因胸腔內出血致呼吸性休克而死亡，亦經臺
    灣板橋地方法院檢察署檢察官相驗無訛，此有該署98年3月2
    8日暨98年5月6日勘驗筆錄及相驗屍體證明書各2份、檢驗報
    告書1份、內政部警政署刑事警察局98年4月9日刑紋字第098
    0047713 號鑑驗書、臺北縣政府警察局中和第一分局江林結
    車禍死亡案現場勘察報告各1份、被害人送醫時之傷勢照片4
    張暨遺體外觀照片13張等件在卷足據，益徵被告上開過失行
    為與被害人因本案事故所生死亡結果間，具有相當因果關係
    存在，彰明較著。綜上，足認被告自白與事實相符，本案事
    證明確，其犯行洵堪認定，應予依法論科。
三、論罪與科刑：
(一)按刑法上所謂業務，係指個人基於其社會地位繼續反覆所執
    行之事務，其主要部分之業務固不待論，即為完成主要業務
    所附隨之準備工作與輔助事務，亦應包括在內，最高法院著
    有71年臺上字第1550號判例要旨可參。又汽車駕駛人之駕駛
    工作，乃隨時可致他人身體生命於危險之行為，並係具有將
    該行為繼續，反覆行使之地位之人。因此應有經常注意俾免
    他人於危險之特別注意義務，故其駕駛車輛本屬其社會活動
    之一，在社會上有其特殊之屬性（地位），其本於此項屬性
    （地位）而駕車，自屬基於社會生活上之地位而反覆執行事
    務，因之，在此地位之駕車，不問其目的為何，均應認其係
    業務之範圍，亦不因其駕駛時為上班或下班時間而有差別，
    最高法院75年臺上字第1685號判例暨92年度臺上字第4251號
    判決意旨可資覆按。再按從事業務之人，就一定危險認識之
    能力較一般常人為高，故課以較高之注意義務。換言之，客
    觀上，其避免發生一定危險之期待可能性較常人為高，故其
    違反注意義務之可責性，自亦較重（最高法院92年度臺上字
    第 439號判決意旨參照）。查被告甲○○平日以零售蔬菜為
    業，並由其駕駛前開拼裝三輪車載運販入之蔬菜供售為附隨
    業務，屬從事業務之人，此據被告供承明確，並有肇事車輛
    滿載蔬菜之照片在卷可按。核其所為，係犯刑法第276條第2
    項之業務過失致人於死罪。
(二)按汽車駕駛人，無駕駛執照駕車、酒醉駕車、吸食毒品或迷
    幻藥駕車、行駛人行道或行經行人穿越道不依規定讓行人優
    先通行，因而致人受傷或死亡，依法應負刑事責任者，加重
    其刑至二分之一，道路交通管理處罰條例第86條第 1項定有
    明文。又所謂車輛，指在道路上以原動機行駛之汽車（包括
    機器腳踏車）或以人力、獸力行駛之車輛；汽車有拼裝車輛
    未經核准領用牌證行駛，處汽車所有人新臺幣3,600元以上1
    0,800元以下罰鍰，並禁止其行駛，同條例第3條第8款、第1
    2條第1項第2款亦分別定有明文。基此，同條例第86條第1項
    所稱之「汽車」，應係指在道路上以原動機行駛之汽車（包
    括機器腳踏車），至於該汽車是否得依法領用牌照或屬拼裝
    之車輛，要非所問，蓋牌照領用僅係公路監理機關車輛管理
    之行政手段，而拼裝車則涉及車輛品質與結構安全等檢驗，
    然此等車輛既以原動機為動力而行駛在道路上，與一般原廠
    且已領用牌照之汽車（包括機器腳踏車）行駛在道路上所生
    之交通危險，殊無二致，又汽車駕駛執照乃係駕駛汽車之許
    可憑證，而公路監理機關核發駕駛執照，端以駕駛人之駕駛
    技術及交通安全規則知識為依據，倘若駕駛人未領有駕駛執
    照，卻仍駕駛以原動機為動力而不得領用牌照之拼裝車輛行
    駛在道路上，自仍屬同條例第86條第 1項所稱汽車駕駛人，
    無駕駛執照駕車之情形。查被告未曾考領、持有任何汽車駕
    駛執照，此據被告供明在卷，並有交通部公路總局臺北區監
    理所前開函文存卷可考，又被告於本案所駕駛之拼裝三輪車
    ，係以原動機及汽油為行駛動力之拼裝車輛乙節，亦經被告
    供認無訛，復有卷附車輛外觀照片可參，自屬道路交通管理
    處罰條例第86條第 1項所定之汽車。是以，被告於本案駕駛
    上開拼裝三輪車，因有前揭過失而致被害人死亡，依法應負
    刑事責任，確屬無駕駛執照而駕駛汽車，揆諸上開規定，自
    應依法加重其刑。再按刑法第62條所規定之自首，係以犯人
    在犯罪未發覺前，向該管公務員自承犯罪，而受法律之裁判
    為要件。所謂未發覺，乃指犯罪事實未為有偵查犯罪職權之
    公務員發覺，或犯罪事實雖已發覺，而犯人為誰，尚不知者
    而言。而向該管公務員自承其犯罪，不以先自向該公務員告
    知為必要，即受追問時，告知其犯罪仍不失為自首（最高法
    院92年度臺上字第 487號判決意旨參照）。又自首減刑之設
    ，在期犯罪事實之早日發覺，藉省偵查之勞費而免累及無辜
    ，故自首以告知犯罪事實為已足，不以與事實真相完全符合
    為必要，亦不以犯人自白犯罪為要件。查被告肇事後，立即
    下車察看，並央請路人撥打電話報案，在職司犯罪偵查之公
    務員知悉其姓名與上開犯罪情節之前，當場向據報前往事故
    地點處理之臺北縣政府警察局中和分局警員承認其為肇事人
    ，並供明自己之年籍與肇事經過而接受裁判，有臺北縣政府
    警察局中和分局道路交通事故肇事人自首情形紀錄表及相關
    調查筆錄附卷可稽，揆諸前揭說明，應認符合自首之要件，
    至其有無過失刑責，本應由法院審理認定，是被告於偵查中
    雖曾否認其有何過失之責，然此尚不影響其自首之效力，本
    院審酌卷內各項，認仍允依刑法第62條前段規定減輕其刑，
    並依法先加而後減之。爰審酌被告未曾領有駕駛執照，本不
    具備駕駛適格，竟仍兀自駕駛與汽車同具交通危險性之拼裝
    三輪車行駛在道路上，並以此駕駛行為為其販售蔬菜之附隨
    業務，對用路人之生命、身體等安全已構成相當之危害，果
    因其一時疏忽，鑄成大錯，駕車肇事而使被害人死亡，犯後
    猶未能積極與告訴人即被害人之姐乙○○達成民事和解或賠
    償被害人家屬所受之損害，告訴人亦表示不願意原諒被告等
    情，業據被告供承屬實，並經告訴人乙○○於偵查及本院審
    訊時陳明在卷，其所屬誠屬不該，本不宜輕縱之，惟念及被
    告犯後尚知坦承犯行，且肇事後旋即央人報警，並自承其為
    肇事之人而接受檢察機關偵查已如前述，態度非惡，又其無
    前案論罪科刑及執行情形，有卷附臺灣高等法院被告前案紀
    錄表足證，素行尚可，再衡酌被告於本案交通事故之發生有
    如上述之過失，然其情節非重，又被害人本身亦與有過失及
    被告之智識程度、平日生活與經濟狀況等一切情狀，量處如
    主文所示之刑。
據上論斷，應依刑事訴訟法第 273條之1第1項、第299條第1項前
段，刑法第276條第2項、第62條前段，道路交通管理處罰條例第
86條第 1項，刑法施行法第1條之1第1項、第2項前段，判決如主
文。
本案經檢察官丙○○到庭執行職務
中    華    民    國    99    年    11    月     8    日
                  交通法庭  法  官  劉正偉
上列正本證明與原本無異。
如不服本判決，應於判決送達後10日內敘明上訴理由，向本院提
出上訴狀 (應附繕本) ，上訴於臺灣高等法院。其未敘述上訴理
由者，應於上訴期間屆滿後20日內向本院補提理由書「切勿逕送
上級法院」。
                            書記官  楊雅芳
中    華    民    國    99    年    11    月    9     日
附錄論罪法條全文：
中華民國刑法第276條：
因過失致人於死者，處2年以下有期徒刑、拘役或2千元以下罰金
。
從事業務之人，因業務上之過失犯前項之罪者，處 5年以下有期
徒刑或拘役，得併科3千元以下罰金。

司法院資訊處製作；財團法人民間司法改革基金會備份。
